【裁判字號】    91,上更(一),29
【裁判日期】    920210
【裁判案由】    拆屋還地等
【裁判全文】
臺灣高等法院花蓮分院民事判決  九十一年度上更(一)字第二九號
      上  訴  人  丙○○
                  丁○○
                  ( 原上訴人.
      訴訟代理人  李泰宏律師
      被  上訴人  交通部台灣鐵路管理局
      法定代理人  陳德治
      訴訟代理人  蘇建榮律師
右當事人間拆屋還地等事件，上訴人對於中華民國八十九年五月三日臺灣臺東地方法
院八十八年度訴字第二六五號第一審判決，提起上訴，判決後經最高法院發回，本院
判決如左：
      主  文
原判決第二項前段關於命上訴人給付被上訴人金額超過新台幣貳萬仟陸佰拾壹元暨
該部分遲延利息並訴訟費用( 除確定部分外 )之裁判均廢棄。
右廢棄部分被上訴人在第一審之訴駁回。
其餘上訴駁回。
第一、二審及發回前第三審訴訟費用除確定部分外，由上訴人負擔拾分之陸，餘由被
上訴人負擔。
      事  實
甲、上訴人方面：
  一聲明：(一)原判決廢棄。(二)被上訴人在第一審之訴駁回。
  二陳述：除與第一審判決書記載相同者，予以引用外，補稱：
    (一)本件原上訴人林添平於民國( 下同 )九十一年九月二十九日因車禍死亡，丙○
      ○、甲○○、乙○○、丁○○四人為其繼承人，爰依法承受本件訴訟，合先陳
      明。
    (二)本件原判決判命上訴人應賠償損害賠償係依土地法第一百一十條規定按公告地
      價百分之八計算請求自七十三年七月一日至八十八年六月三十日止之補償金，
      共計新台幣( 下同 )七萬四千一百九十一元及法定遲延利息，暨自八十八年七
      月一日起至交還土地之日止，按月給付二千九百元之使用補償金，但查：
      1.土地法第一百一十條規定稱：「地租不得超過地價百分之八，約定地租或習
        慣地租超過地價百分之八者，應比照地價百分之八減定之，不及地價百分之
        八者，依其約定或習慣。前項地價指法定地價，未經依規定地價之地方，指
        最近三年之平均地價」。有土地法第一百四十八條明定：「土地所有權人依
        本法所申報之地價，為法定地價」。其計算之標準，係依「申報地價」，而
        非「公告地價」，原判決卻誤引公告地價已有未當。
      2.次查：百分之八是法定上限，系爭土地係為野外河邊荒地，不僅被上訴人從
        未使用，且因在野外事實上亦無何使用價值，原判決卻按上限百分之八計算
        。況每年之申報地價均有不同，原判決又怎能以均一價計算？
      3.再查：土地法第一百一十條係屬相當租金之性質，依民法第一百二十六條規
        定，其時效為五年，上訴人前已為時效之抗辯，被上訴人充其量亦僅能請求
        最近五年相當租金之損害而已，原判決卻作超逾五年之判決，自有未當。
    (三)至有關拆屋還地之部分：
      1.按「房屋之拆除為一種事實之處分行為，是未經辦理所有權第一次登記之建
        物，須有事實上之處分權者，始得予以拆除。如未經辦理登記之原始起造人
        ，已將該建物出賣或贈與他人，並為移交，而失其事實上處分之權利者，自
        無從命其拆除該建物」( 最高法院八十五年台上字第三０七七號判決 )。以
        是林添平對於系爭土地是否有拆除之處分權，事關被上訴人之訴是否欠缺權
        利保護要件之問題，法院不得棄置不問( 最高法院八十七年台上字第一三八
        號、最高法院八十六年台上字第二二七二號、最高法院八十一年台上字第九
        八三號 )。
      2.本件上訴人於二審上訴時陳稱：「系爭土地自七十二年間起，係由上訴人之
        配偶佔用，自七十九年間起，即變更為平環股份有限公司佔用，地上物亦為
        平環公司所有，並提出公司登記證為證」。殊料二審判決卻以上訴人林添平
        於一審中已自認於七十二年開始經營大永昌混凝土預拌廠，因而逕認林添平
        在二審中所為「平環公司所有」之辯解，有違民事訴訟法第四百四十七條第
        四款之規定，而不予調查，經查：
        系爭建物誰屬，本係法院應係職權調查之事項，不能因當事人未抗辯，即
          認該人有事實上處分權。申言之，建物誰屬係不變之事實，不能因訴訟程
          序上之瑕疵，而改變「處分權」「所有權」之歸屬，更不能以程序法而影
          響實體法之價值判斷。
        況有關拆屋之執行，亦以對有處分權人為執行，本件上訴人對地上物既已
          喪失處分權，而歸由平環公司所有，原判決卻仍執意對上訴人為判決，自
          有未當。
乙、被上訴人部分：
  一聲明：上訴駁回。
  二陳述：除與第一審判決書記載相同者，予引用外，補稱：
    (一)被上訴人原起訴請求自七十三年七月一日起之不當得利補償金，起訴日期為八
      十八年九月二十一日，合先陳明。
    (二)自七十三年七月一日起，至七十三年九月二十日止，距起訴日期，已逾十五年
      ，茲被上訴人減縮原起訴此部分合計八十二日之請求。
    (三)金額計算為每平方公尺土地價值十七元乘一七四０平方公尺乘０．０八除三六
      五天乘八十二天，等於五百三十二元( 17×1,740×8％÷365×82= 532 )。
      理  由
一本件原上訴人林添平於九十一年九月二十九日因車禍死亡，丙○○、甲○○、乙○
  ○、丁○○四人為其繼承人，有戶籍謄本附卷可稽，聲明依法承受本件訴訟。又本
  件被上訴人之法定代理人於原審判決後，由戊○○變更為黃德治，並由黃德治為被
  上訴人聲明承受訴訟，於法均無不合，均應予准許，合先說明。
二本件被上訴人起訴主張：坐落台東縣鹿野鄉○○段一五九一三號土地中如第一審判
  決附圖所示黃色部分面積０．一七四０公頃( 下稱系爭土地 )，屬中華民國所有，
  被上訴人為管理機關，上訴人無正當權源，竟自七十二年起，占用系爭土地興建混
  凝土預拌廠，迭經被上訴人催促拆屋還地，均未獲置理。又上訴人占用期間，獲有
  相當於租金之利益，致被上訴人受有不能利用系爭土地之損害等情。依民法第一百
  七十九條、第七百六十七條之規定，求為命上訴人拆除系爭土地之地上物並將土地
  返還被上訴人，及給付被上訴人自七十三年七月一日起至八十八年六月三十日止，
  按公告地價百分之八計算之補償金，計新台幣( 下同 )七萬四千一百九十一元及法
  定遲延利息，暨自八十八年七月起至交還土地之日止，按月給付二千九百元補償金
  之判決。上訴人則以：上訴人自七十二年間起即占用系爭土地，被上訴人不能謂為
  不知，顯屬默許放任上訴人占用，且被上訴人於八十八年九月二十一日始提起本件
  訴訟，其請求權已罹於時效而消滅。
三查本院前審就拆屋還地部分，引用司法院大法官會議釋字第一０七號解釋，認無民
  法第一百二十五條消滅時效規定之適用，而判決上訴人應拆屋還地( 此部分己確定
   )，則對被上訴人依不當得利之法律關係請求補償金部分，自有理由，應予准許。
  然上訴人既主張時效消滅，則七十三年七月一日起至八十三年九月二十日止補償金
  請求權( 相當於租金之利益 )，於被上訴人於八十八年九月二十一日起訴時已罹五
  年時效而消滅，此部分請求自不應准許，被上訴人亦表示願意捨棄部分；則上述十
  年又八十天( 七十三年七月一日起至八十三年九月二十日止 )補償金為五萬五百八
  十元( 74191÷15(年)=4946元。 4946÷365=14。14×80=1120。4946×10
  +1120=50,580元。00000-00,580=23611元。 )應予扣除。從而，原審命上訴人給
  付金額逾二萬三千六百十一元部分自不應准許，上訴人之上訴在逾上述金額部分，
  為有理由，應予廢棄改判如主文第二項所示；未逾該金額部分為無理由，應予駁回
  。
四至兩造其餘之攻擊或防禦方法及未經援用之證據，經本院斟酌後，認為均不足以影
  響本判決之結果，自毋庸逐一詳予論駁，併此明。
據上論結，本件上訴為一部分有理由，一部分無不理由，依民事訴訟法第四百四十九
條第一項、第四百五十條、第七十九條，判決如主文。
中      華      民      國    九十二    年      二      月      十      日
                                        審判長法官  吳  鴻  章
                                              法官  林  德  盛
                                              法官  黃  永  祥
右為正本係照原本作成。
本件不得上訴。
                                        法院書記官  吳  家  瑩
中      華      民      國    九十二    年      二      月      十      日


司法院資訊處製作；財團法人民間司法改革基金會備份。
